臺灣高等法院臺中分院民事判決　　　　　100年度上字第183號
上　訴　人　蘇青松
　　　　　　蘇煥徵
共　　　同
訴訟代理人　林殷世律師
被 上 訴人　江翰毅
　　　　　　江翰拓
共　　　同
訴訟代理人　洪嘉鴻律師
複 代 理人　鄭晃奇律師
上列當事人間請求租佃爭議事件，上訴人對於民國100年3月24日
臺灣彰化地方法院99年度訴字第369號第一審判決提起上訴，本
院於100年9月20日言詞辯論終結，判決如下：
    主  文
上訴駁回。
第二審訴訟費用由上訴人負擔。
    事實及理由
甲、程序方面：
一、按在處分權主義、辯論主義或當事人進行主義範圍內，兩造
    當事人所成立之爭點簡化協議，應屬程序選擇契約亦即為訴
    訟契約之一種，對兩造當事人應有契約之拘束效力。
二、本件兩造於民國（下同）100年9月15日經本院進行爭點整理
    後，成立後述之爭點整理協議，兩造並表明不再提出其他爭
    點，惟被上訴人於100年9月20日言詞辯論期日另以書狀主張
    ：「上訴人有不自任耕作之事實，被上訴人依耕地三七五減
    租條例第16條規定主張租約無效」之新攻擊方法，本院審酌
    該新攻擊防禦方法於準備程序終結後所提出，且違反前揭爭
    點整理協議，依前揭說明，本院自毋庸再予審酌，附此敘明
    。
乙、實體方面
一、被上訴人主張：
  (一)被上訴人就所有坐落彰化縣大村鄉○○段833、713之1、716
    、717、717之1、775等6筆地號土地與上訴人訂有耕地三七
    五租賃契約，其中大庄段713之1、716及717之1等3筆地號土
    地於83年間參加大義自辦市地重劃，85年間重劃後分配大庄
    段1355、1366等2筆地號土地，故重劃後之耕地租約土地標
    示變更為大庄段833、717、775、1366、1355等如原審判決
    附表所示之5筆地號。重劃後之耕地租約依獎勵土地所有權
    人辦理市地重劃辦法第37條規定，由重劃會函知有關機關逕
    為辦理租約標示變更登記，大村鄉公所並自行核發大村字第
    199號之臺灣省彰化縣私有耕地租約書予兩造，最新一份租
    約於98年7月7日核發。
  (二)上訴人並無不可抗力之原因，卻有長達1年以上之期間不為
    耕作之事實存在，茲分述如下：
  (1)系爭土地之耕地三七五租約於84年間土地重劃之前即已存在
    ，於重劃前亦已由上訴人管領使用，如系爭土地果有於重劃
    後遭人回填砂石、破壞灌溉溝渠之事實，亦係上訴人未善加
    管理，非可歸責於被上訴人，且上訴人從未向被上訴人反應
    無法耕作，要求改善土質，被上訴人並無違反出租人義務。
    又上訴人於被上訴人主張終止契約後，於98年7月間急忙種
    植果樹，原審於99年6月8日勘驗系爭土地時，仍正常生長，
    是系爭土地亦無上訴人所稱無法耕作之事實。
  (2)上訴人若有持續耕作之意思，何以會任由他人於系爭土地上
    回填砂石，破壞灌溉水源，而未要求保留得以耕作之狀態，
    亦未有任何抗爭舉動。又上訴人如有持續利用系爭土地耕作
    之意思，縱使無法耕作水稻，亦會改作其他作物，不致令系
    爭土地荒廢，足證上訴人已無耕作之意願，早已主動廢耕。
    上訴人對租約存在與否加以爭執，僅係意圖向被上訴人請求
    補償金。
  (3)上訴人自85年之後即未於系爭租賃土地上有耕作，直至98年
    間始種植果樹，有行政院林務局農林航空測量所自92年間至
    98年間所拍攝之航照圖為證。而大村鄉公所於98年7月30日
    勘查系爭五筆土地，現場確為荒廢狀態，未有耕作事實。又
    上訴人於99年6月8日原審履勘系爭租賃土地時，自承當時土
    地上之果樹為98年7月後始種植。再觀之原審99年6月8日勘
    驗測量筆錄記載，系爭土地雖無種植水稻，但確有種植果樹
    、蔬菜，且系爭833地號土地旁之土地上種植芒果樹，已結
    果可收成，足證系爭土地仍可作為農用種植作物。由鄰地非
    但可種植果樹且能收成之情形觀之，可證上訴人稱土地重劃
    後全區無法灌溉、排水，作物難以生長，顯非屬實。是以，
    上訴人有繼續一年以上未為耕作之事實，系爭土地亦無無法
    耕作之情形，被上訴人自得依耕地三七五減租條例第17條第
    1項第4款規定，主張終止租約。
  (4)又系爭土地於85年間經土地重劃並重新填土者，僅有系爭13
    55、1366地號土地，縱認系爭1355、1366地號土地因土地重
    劃而不適於耕作之用，然系爭717、775、833地號三筆土地
    ，並無變動，上訴人並無不可抗力之原因致使無法耕作。
  (5)依據大村鄉公所100年2月8日彰大鄉農字第1000001613號函
    之要旨，本案約定之主要作物正產品為稻穀，然承租人得依
    耕地三七五減租條例第9條規定改種其他作物。至於租約土
    地於市地重劃後，承租人不得以因不可抗力為藉不為耕作。
    又由被上訴人提供各階段之現況照片可知，系爭土地未除草
    時雜草茂盛野花盛開，顯見系爭土地土壤肥沃，並非上訴人
    所稱級配砂石難以耕作。又級配砂石乃土木營造業術語，指
    砂與大小礫石之混合物，如系爭土地為級配砂石，何以系爭
    土地上雜草茂盛野花盛開，益見系爭土地並無難以耕作之情
    形。再水源遭人填平係屬普通事變，不是非人力所能抵抗如
    落雷、洪水、颱風、戰爭等之非常事變，且系爭土地上有點
    井設施，無非係民間常用灌溉水源之一種方式，故不適合耕
    作、不為耕作與非不可抗力不為耕作有別。尤其，租賃物於
    出租後交付承租人使用、收益，承租人自可按土地之性質及
    水源狀況選擇適合之農作物耕作，則系爭土地是否有灌溉用
    水井與出租人無涉。況耕地縱無水源，亦可改種適當之較耐
    旱作物，或不需水源之茶、桑、花卉果樹等耐旱作物及園藝
    作物，上訴人亦自承系爭土地仍可種植水稻以外之芭樂等其
    他農作物，故系爭土地並無不能耕作之情形。
  (三)承租人承租耕地非因不可抗力繼續1年不為耕作，不問其不
    為耕作者，係承租耕地之一部或全部，出租人均得依耕地三
    七五減租條例第17條第1項第4款規定終止租約，收回全部耕
    地，故上訴人局部之搶種行為，仍屬廢耕之行為甚明。大村
    鄉公所於註銷兩造間之租約後，上訴人竟又主張確有耕作行
    為而撤銷租約註銷登記，被上訴人甚感不服，向該公所申請
    調解。被上訴人於98年12月10日調解當日及嗣後彰化縣政府
    耕地租佃委員會99年4月16日調解當日，均主張依耕地三七
    五減租條例第17條第1項第4款終止兩造間之租賃契約關係，
    並據以起訴狀、準備暨答辯書狀之送達，視為終止兩造間耕
    地租賃契約關係之意思表示，惟因上訴人堅持主張兩造間之
    耕地租賃關係仍然存在，故生爭議，被上訴人遂依民事訴訟
    法第247條規定請求確認兩造間就系爭土地之耕地三七五租
    賃契約關係不存在，並聲明：請求確認如原判決附表所示土
    地之耕地租賃關係不存在。
二、上訴人則以：
  (一)系爭土地係於85年、86年間經土地重劃，將原來種植水稻之
    田地填土後，因土質關係始改種植水果，數年來該水果作物
    即因土質變乾硬並夾雜石塊之故，無法繼續生長，而必須經
    整地始可再為耕作。系爭775地號土地上種有作物，且種植
    多年，非被上訴人所指稱數年未耕作。系爭1355、1366地號
    土地種有芒果樹及其他水果樹苗，上訴人所稱種植不到一年
    ，係因於98年7月後上訴人向果樹植栽公司重新販入果樹樹
    栽欲栽種，並將土地整地、翻土後種植。系爭833地號土地
    種植連年，長年種植蔬菜及果樹樹栽，上訴人稱種植不到一
    年，原因與上同。另案99年度訴字第370號租佃爭議事件之
    承審法官於99年9月10日現場勘驗，即知現場栽種之果樹等
    樹栽，業經開始順利生長，上訴人就系爭土地一直有持續耕
    作之行為。
  (二)系爭土地之其他共同承租人即訴外人蘇源芳等，早於98年3
    月11日即已因有耕作之事實，而取得大村鄉公所換發租約，
    租約期限為98年1月1日至103年12月31日，且訴外人蘇源芳
    等與上訴人相同，每年皆依被上訴人之要求匯款租金，由此
    可知上訴人確實有耕作之事實，被上訴人確係因85年、86年
    土地重劃後，原來供水稻作物之田地填土後，即改種植水果
    作物，然因土質乾硬及夾雜石塊致無法順利生長，而必須整
    地，並非被上訴人所稱數年未耕作。退言之，縱認上訴人有
    未繼續耕作之事實，亦係因不可抗力使然，本件並無耕地三
    七五減租條例第17條第1項第4款之情形。
  (三)於本院補稱：
  (1)系爭土地經都市重劃後，土地分散，灌溉排水路系統破壞，
    並無任何灌溉水渠，土地回填砂石，地表礫石偏佈，苟加以
    填土換新土質並引自來水為水稻之灌溉，顯不敷成本，客觀
    上已不適合耕作，與耕地三七五減租條例第17條第1項第4款
    規定有別。
  (2)被上訴人終止系爭租賃關係並不合法，兩造間之租約仍存在
    。系爭耕地因參與土地都市重劃，已將排水及灌溉水源斷絕
    ，系爭土地因無法灌溉及排水，不論為稻作或旱作，均不適
    宜耕作，非上訴人不為耕作，係不可抗力所致。又耕地欠缺
    水源及排水設施，係無法耕作，是否為不可抗力，台灣雲林
    地方法院受理類似案件時，曾委請台南區農業改良場雲林分
    場助理研究員及雲林縣政府農務課員提出專業鑑定意見，惟
    所提出之意見因缺乏農業專家意見，而作出錯誤判斷。
  (3)系爭土地因重劃致欠缺水源及排水設施，為被上訴人所明知
    ，本件既屬耕地租賃，被上訴人即應提供灌溉及排水等設施
    供上訴人使用，始屬履行其出租人之義務。被上訴人未能改
    良系爭土地之灌、排水條件，即欠缺農地基本之灌、排水效
    能，不適合種植水稻或旱作，故上訴人有無法耕作之情事，
    係屬可歸責於被上訴人之事由；縱該事由不可歸責於被上訴
    人，上訴人有無法耕作之情事，亦屬不可抗力所致。
三、原審為被上訴人全部勝訴之判決，上訴人不服提起上訴，聲
    明求為判決：(1)原判決廢棄。(2)被上訴人在第一審之訴駁回
    。而被上訴人答辯聲明則為：上訴駁回。
四、兩造經本院整理及簡化爭點，並告知爭點整理協議與爭點整
    理結果效力之不同後，同意成立爭點整理協議如下：
  (一)兩造不爭之事項：
  (1)被上訴人就其所有坐落彰化縣大村鄉○村段37地號土地與上
    訴人之父即訴外人蘇榕檜訂有耕地三七五租約，嗣因土地重
    劃變更地號，而訴外人蘇榕檜於84年5月1日死亡，系爭租賃
    關係由上訴人繼承，故於訴外人蘇榕檜死亡後，兩造就系爭
    717、775、833、1355、1366地號土地有耕地租賃法律關係
    存在。
  (2)大村鄉公所於受理申請續約申請期間內之98年1月1日至98年
    2月16日，因上訴人均未提出申請，遂依規定逕為辦理系爭
    租約註銷登記。嗣上訴人於98年6月5日，向大村鄉公所申請
    上開租約之承租人繼承變更登記及續定租約之申請，承租人
    繼承變更登記部分，大村鄉公所乃於98年7月7日准予辦理承
    租人名義變更登記；申請續約登記部分，大村鄉公所於98年
    7月31日，以同年月30日前赴現場勘查，現場為荒廢狀態，
    未有耕作之事實，駁回上訴人之申請。
  (3)上訴人復於98年8月25日提出續訂租約申請，大村鄉公所於
    98年8月27日前往耕地現場勘查，確有耕作之行為，且上訴
    人切結主張確實繼續自任耕作為由，准許上訴人之申請，並
    依規定通知被上訴人若有相反意見，請於20日內提出證據，
    申請調解。其後大村鄉公所依耕地三七五租約清理要點第3
    點第2項規定逾20日內未提出者，視為同意，由承租人續訂
    租約6年，自98年1月1日至103年12月31日止。
  (4)被上訴人於98年12月10日在大村鄉公所進行調解時，及於99
    年4月16日在彰化縣政府進行調解時，均有向上訴人陳述「
    荒廢逾1年，依法終止租約」等語，且另於99年5月28日原審
    法院審理時，當庭以非因不可抗力繼續1年不為耕作為由，
    向上訴人表示終止系爭土地租約。
  (5)上訴人於98年7月前確實未於系爭土地上耕作達一年以上，
    於98年7月起，才於系爭土地上種植果樹。
  (二)兩造爭執之事項：
  (1)上訴人於系爭土地長達一年以上未耕作，是否基於不可抗力
    之事由？
  (2)被上訴人主張依耕地三七五減租條例第17條第1 項第4 款「
    非因不可抗力繼續1年不為耕作」規定終止系爭耕地租約，
    是否有理由？
  (三)兩造不再提出其他爭點。
五、本院得心證之理由：
  (一)被上訴人主張：訴外人蘇榕檜死亡後，兩造就系爭717、775
    、833、1355、1366地號土地有耕地租賃法律關係存在；而
    上訴人於98年7月前確實未於系爭土地上耕作達一年以上，
    於98年7月起，才於系爭土地上種植果樹等情，業為兩造所
    不爭，故應堪採信。
  (二)上訴人主張渠等於系爭土地上雖未耕作達一年以上，然因系
    爭土地遭回填級配砂石，且無水源或排水設施之不可抗力之
    原因，始未耕作等情，然為被上訴人所否認。經查：
  (1)證人即彰化縣大村鄉大義自辦市地重劃會理事長許旭精於本
    院100年度上字第75號租佃爭議事件中到庭結證證稱：前揭
    五筆耕地，僅有系爭1355、1366地號兩筆土地為重劃土地，
    於重劃時有填級配土，其餘系爭717、775、833地號三筆土
    地並未經重劃等情（見該卷(二)第49、50、63、64頁），而兩
    造對前揭證詞均不爭執，足證上訴人所承租之五筆耕地，僅
    有系爭1355、1366地號土地經重劃而有回填級配砂石之情事
    ，其餘三筆土地顯並未遭回填砂石，更不可能因此而無法耕
    作，故縱使系爭1355、1366地號土地遭回填級配砂石而無法
    耕作，上訴人承租之其餘三筆土地仍無不可抗力而無法耕作
    之情事，應堪認定。
  (2)上訴人於99年6月8日原審法院勘驗系爭土地時，表示系爭1
    355、1366、833地號土地上之果樹係在98年7月種植，而經
    原審勘驗結果833地號土地之芒果樹已結果而可收成等情，
    業有原審勘驗筆錄在卷足參（見原審院卷第102頁至第103頁
    ），而上訴人於本院審理時亦自承：「（法官問：98年7月
    之前或之後，有無改善排水設施或土壤？）本來都不知道如
    何改善，後來別人教我們將級配下的土壤挖到表層來使用，
    我們才開始種植，水是用自來水，並跟隔壁借水」（見本院
    卷第79頁）等情，足見系爭1355、1366地號土地縱使遭回填
    級配砂石，仍可耕作，而系爭土地亦無因欠缺排水設施而無
    法耕作之情事。
  (3)又上訴人於系爭1355、1366地號土地經重劃後長達10多年之
    租賃期間，從未向被上訴人表示系爭土地遭回填級配砂石、
    欠缺排水設施而無法耕作，請求出租人即被上訴人改善等情
    ，亦為上訴人於本院所自承（見本院卷第78頁背面），從而
    上訴人抗辯係因不可抗力之事由而未於系爭土地耕作云云，
    顯不足採信。本件系爭土地事實上應可耕作已如前述，上訴
    人另請求本院囑託台南區農業改良場雲林分場派員鑑定系爭
    土地是否可供耕作，本院認已無必要，乃屬不必要之證據調
    查，應併予駁回。
  (三)按承租人承租耕地非因不可抗力繼續一年不為耕作，不問其
    不為耕作者，係承租耕地之一部或全部，出租人均得依耕地
    三七五減租條例第17條第1項第4款規定終止租約，收回全部
    耕地，此有最高法院84年台上字第1856號判例可資參照。本
    件上訴人確實未於系爭土地耕作長達一年以上，且並無不可
    抗力之事由，故被上訴人依耕地三七五減租條例第17條第1
    項第4款規定而終止系爭租賃法律關係，於法有據，從而被
    上訴人請求確認上訴人就系爭土地之耕地租賃法律關係不存
    在，為有理由，應予准許。原審為被上訴人勝訴之判決，核
    無不當，上訴人上訴意旨指摘原判決不當，求予廢棄改判，
    為無理由，上訴應予駁回。
丙、據上論結，本件上訴為無理由，依民事訴訟法第449條第1項
    、第78條、第85條第1項前段，判決如主文。
中    華    民    國   100    年    10    月    4     日
                民事第七庭    審判長法  官  饒鴻鵬
                                    法  官  張瑞蘭
                                    法  官  陳毓秀
以上正本係照原本作成。
不得上訴。
                                    書記官  高勳楠
中    華    民    國   100    年    10    月    5     日
                                                      Ａ